【裁判字號】    92,上更(一),281
【裁判日期】    920812
【裁判案由】    違反貪污治罪條例
【裁判全文】
臺灣高等法院臺南分院刑事判決          九十二年度上更(一)字第二八一號    Ｇ
      上  訴  人  臺灣嘉義地方法院檢察署檢察官
      上  訴  人
      即  被  告  甲  ○  ○
      選任辯護人  柳  聰  賢
右上訴人因被告違反貪污治罪條例案件，不服臺灣嘉義地方法院九十一年度訴字第五
六號中華民國九十一年七月三日第一審判決（起訴案號：臺灣嘉義地方法院檢察署九
十年度偵字第六０００號），提起上訴，判決後經最高法院第一次發回更審，本院判
決如左：
      主      文
原判決撤銷。
甲○○連續依據法令從事公務之人員，利用職務上之機會，詐取財物，處有期徒刑壹
年捌月，褫奪公權參年。緩刑伍年。
      事      實
一、甲○○原係台灣省立朴子醫院（後更名行政院衛生署朴子醫院，以下簡稱朴子醫
    院）眼科部住院醫師及代理眼科主任（已於八十九年十二月十六日離職），為依
    據法令從事公務之人員，於八十八年十一月四日擔任該院住院醫師時，與該院簽
    署「臺灣省立朴子醫院醫師藥師受領勵金承諾書」，承諾願實踐醫師獎勵金發
    給辦法「不在外間開業或兼業」，及「不假借任何名義在外幫助有關醫藥營利事
    業」，始得按照「行政院衛生署及直轄市政府衛生局所屬醫療機構人員勵金發
    給要點」，及「行政院衛生署暨直轄市政府衛生局所屬醫療機構醫師專勤服務辦
    法」有關規定，具領基本獎勵金。詎甲○○竟基於意圖為自己不法所有之概括犯
    意，自八十九年八月八日起至同年九月二十日止，利用其未在朴子醫院排班看診
    之時間，每星期二次，前往台南縣新營市○○街二二八號「營新醫院」兼職看診
    ，並明知依上開獎勵金發給辦法暨要點規定，既明文規定受領獎勵金之醫師不得
    在外開業或兼業，則醫師就其有無開業或兼業之事實，應負有告知義務。詎甲○
    ○隱瞞其在上開醫院兼職從事醫療業務事實，利用職務上機會，使朴子醫院填造
    獎勵金清冊及審核、發放之總務、人事、會計、出納人員及主管單位，陷於錯誤
    ，以為其未在外間兼職從事醫療業務，而依上開辦法，按月發給新台幣（以下同
    ）二萬四千元之基本獎勵金，自八十九年八月八日起至同年九月二十二日止，總
    計累積詐領二個月之基本獎勵金，合計四萬八千元。
二、案經法務部調查局嘉義市調查站移送臺灣嘉義地方法院檢察署檢察官偵查起訴。
      理      由
一、訊據上訴人即被告甲○○固坦承於前揭時地至營新醫院替病患幫忙看診，並收受
    該醫院四萬八千元車馬費，及受領朴子醫院核發八十九年八月、九月之基本勵
    金每月二萬四千元，合計四萬八千元之事實，惟辯稱：伊係去觀摩學習，營新醫
    院鄭醫師表示如有病人來，要伊先幫他看一下，伊只書寫症狀，醫用藥物係鄭醫
    師所開立，且前開勵金係朴子醫院主動撥付，承辦人員並未向伊詢間有無在外
    間看診，伊未施用若何詐術以領取勵金云云。
二、惟查：
（一）證人即營新醫院眼科主任鄭理想於法務部調查局嘉義市調查站（以下簡稱嘉義
      市調查站）偵訊時證稱：營新醫院於八十九年六月間正式設立，亟需眼科專科
      醫師負責看診業務，成立當初本院眼科部門僅由我一人負責看診，工作業務繁
      重，經由藥界友人介紹，得知朴子醫院眼科醫師「張源哲」（按即被告甲○○
      ，音同字不同）有意離開公職，往民間醫療院所服務，我遂與張醫師取得連繫
      ，張醫師同意先利用在朴子醫院未輪班之空檔，前來本院眼科兼診，後來張醫
      師於八十九年八、九月間前來本院兼診，每周二個時段（上午八時至十一時三
      十分，下午一時三十分至五時，晚上五時三十分至九時，各為一時段），每一
      診（即一時段）支付四千元之報酬，共支付約四萬八千元等語（詳嘉義市調查
      站九十年六月十五日調查筆錄），證人鄭理想對於營新醫院何以雇用被告看診
      之原因？何以被告會前往營新醫院兼診？被告每星期看診二次，每次支付報酬
      四千元等詳細情節，均證述極為詳盡，而被告當時確準備要離開朴子醫院，業
      據其於本院前審審理時自承無訛（詳本院前審卷第一一九頁），足見證人鄭理
      想證稱得知被告有意離開公職轉往民間醫療院所服務，而與被告聯繫前往營新
      醫院兼診乙節，尚非無據，證人鄭理想上開證言，應堪採信。
（二）次查被告確有於八十九年八月間，於每星期二下午及每期六上午，在營新醫院
      眼科門診看診等情，復有營新醫院八十九年八月份門診時間表影本乙紙在卷可
      憑（詳嘉義市調查站卷第六頁），雖該門診時間表上將被告姓名載為「張源哲
      」，惟該「張源哲」即係被告甲○○，亦據證人鄭理想於嘉義市調查站調查時
      證述無訛；又被告係台北醫學院畢業，曾服務於嘉義基督教醫院等情，為被告
      所自承（詳偵查卷第十七頁反面），亦核與前開門診時間表上醫師陣容介紹「
      張源哲」之學經歷相同；再於被告在營新醫院看診時間門外掛有「張源哲」之
      名牌，復據證人鄭理想結證屬實（詳偵查卷第三十二頁）；綜合上情以觀，足
      見前開門診時間表上所載之「張源哲」確係被告無訛，即被告亦自認確係上開
      門診表上所稱之「張源哲」（詳偵查卷第十九頁、原審卷第八十一頁）。按醫
      院之門診時間表上所列看診之醫師，均係經醫院接洽聯絡後，於各該時間可以
      前往醫院為病患看診，始會記載在門診時間表上，看診之科別、時間及醫師，
      常為病患選擇就診之重要參考，自無將未在該醫院看診或僅前往該醫院觀摩學
      習之醫師列入門診時間表之理，是被告確有於上揭時地，在朴子醫院以外即營
      新醫院看診之情事，要無疑義。
（三）證人鄭理想嗣後於偵查中及原審審理時，或證稱被告係一邊觀摩學習開刀技術
      ，一邊為病人看診，或稱渠開刀時由被告初診，再由渠複診開處方，被告只用
      鉛筆寫下病歷云云，又證人即營新醫院護士楊惠燕於偵查中證稱被告係來跟鄭
      理想醫師見習開刀，如果病人比較急時先由被告看過，指揮彼等先行處理，等
      鄭理想醫師開完刀再診治云云，及被告辯稱：伊係去觀摩學習，營新醫院鄭醫
      師表示如有病人來，要伊先幫他看一下，伊只書寫症狀云云。按證人鄭理想於
      嘉義市調查站接受調查偵訊時，非但時間較近，記憶較清楚，且因未受外力介
      入，無人情或其他關說困擾，所為之證言自較真實可採，而其對於營新醫院雇
      用被告之經過、看診時間及支付之酬勞等，均證述極詳，亦如前述，再參諸前
      開門診時間表有被告掛名看診之時間及學經歷之記載，且如係觀摩見習開刀，
      何以營新醫院每一看診時段須支付四千元之高酬勞予被告，及一般醫院或診所
      ，殊少醫師一邊開刀，一邊看門診，或由一醫師先作初診記載病歷，再由另一
      醫師診治開處方之情事等情觀之，證人鄭理想於偵查中及原審之證言、證人楊
      惠燕於偵查中之證言及被告之前開辯稱，均顯與常情有違，而與事實不符，均
      不足採信。
（四）被告於八十八年十一月四日至朴子醫院任職時，經核閱「臺灣省朴子醫院醫師
      藥師受領獎勵金承諾書」且了解該文件所載之內容後，於該文件上簽名，承諾
      願實踐醫師獎勵金發給辦法「不在外間開業或兼業」，及「不假借任何名義在
      外幫助有關醫藥營利事業」，嗣隱瞞其於八十九年八、九月在營新醫院兼業看
      診之事，而領取朴子醫院核發該二個月之基本獎勵金共四萬八千元之事實，為
      被告所自承，並據證人即朴子醫院總務吳宜靜、人事李學超及出納黃麗錡於本
      院前審審理時結證無訛（詳本院前審卷第八十五頁至九十一頁），復有上開承
      諾書、臺灣省立朴子醫院薪資所得扣繳憑單卡各乙紙（以上均見嘉義市調查站
      卷）及薪資印領清冊二份附卷（詳本院前審卷第七十四、七十五頁）可稽；又
      被告至營新醫院時，並未告知朴子醫院院長，醫院方面並不知被告至營新醫院
      看診乙情，有朴子醫院九十一年九月二日朴醫人字第四０五九號函可憑（詳本
      院前審卷第七十三頁），並據被告於調查站受訊時供承不諱，而被告於擔任朴
      子醫院眼科醫師期間，係依據「行政院衛生署及直轄市政府衛生局所屬醫療機
      構人員勵金發給要點」，及「行政院衛生署暨直轄市政府衛生局所屬醫療機
      構醫師專勤服務辦法」有關規定，按月計算核發所屬人員基本勵金，一般來
      說基本獎勵金即專勤獎勵金，目的在為鼓勵醫療從事人員專勤服務，不得在外
      開業或兼職之獎勵，此有各該要點（詳嘉義市調查站卷）及辦法（詳本院卷第
      六十九頁至七十一頁）各一份在卷可參。依前開要點及辦法規定，獎勵金之發
      給，分為二項，一為基本勵金，一為服務獎勵金，前者按月發給，發給對象
      為包括醫師在內市立醫療機構全體人員，除有停發或扣發原因外，基本獎勵金
      係依上開勵金發給辦法所附標準表以固定金額支給，故除人事單位通知停發
      或扣發外，原則上由總務（或會計）人員造清冊，經人事、會計及主管單位審
      核後發給。及上開獎勵金發給辦法暨要點均明文規定受領獎勵金之醫師不得自
      行開業或兼業，如發現醫師有違反規定在外開業及兼業之行為，則依法不予發
      給獎勵金，準此，獎勵金之發給並非待醫師提出聲請，而是由出納人員依規定
      編造清冊送交主管單位及相關主管單位審核後發給。又依上開獎勵金發給辦法
      、要點及醫師專勤服務辦法規定，均明文規定受領獎勵金之醫師不得在外開業
      或兼業，及不得假借任何名義在外幫助有關醫藥營利事業，是以各公立醫院醫
      師如有違反規定，在外開業或兼業者，即不得受領基本獎勵金，並為被告所是
      認知悉上開相關規定（詳本院前審卷第一０九頁）。本件被告在營新醫院兼業
      ，從事醫療業務，為病患診治疾病之事實，並幫助營新醫院為營利事業，已詳
      如前述，雖被告受領上開獎勵金並非基於其主動聲請支給，惟依上開獎勵金發
      給辦法暨要點規定，既明文規定受領獎勵金之醫師不得在外開業或兼業，則醫
      師就其有無開業或兼業之事實，應負有告知義務。詎被告隱瞞上開兼業之事實
      ，使朴子醫院填造獎勵金清冊之總務、出納人員、人事、會計人員及主管單位
      ，陷於錯誤而誤信被告並未在外開業或兼業符合上開獎勵金發給辦法暨要點規
      定，乃發給基本獎勵金，而朴子醫院於每月發放薪資時，均有發給各醫師薪資
      條，載明基本勵金若干等情，業據證人黃麗錡於本院前審結證屬實（詳本院
      前審卷第八十六頁），被告自不得諉為不知，則被告明知不得領取而受領獎勵
      金，其主觀上有意圖為自己不法所有之犯意，及客觀上其有消極利用對方之錯
      誤，而取得對方因錯誤所交付之財物，即不得謂非詐欺（最高法院二十四年上
      字第四五一五號判例參照）。是被告辯稱前開基本勵金係朴子醫院主動撥付
      ，伊未施用若何詐術以領取勵金云云，要係卸責之詞，不足採信。
（五）末查被告領得之上開獎勵金，係由朴子醫院總務科人員製作薪資印領清冊後，
      經相關人員核准後，撥入被告在朴子醫院之薪資帳戶內，被告並不需要填寫任
      何單據申請等情，業據證人黃麗錡、李學超、吳宜靜證述無訛，再觀之該薪資
      印領清冊內容係記載俸別、職別、姓名、薪資（含薪俸、專業加給、主管加給
      等）金額、機關補助金額、代扣金額及獎助金金額等事項，惟並未登載類似被
      告未在外開業或兼業等不實之事項，自無登載不實之情事，未另涉犯偽造文書
      罪，併予敘明。
（六）綜上所述，本件事證明確，被告犯行洵堪認定。
三、按貪污治罪條例第五條第二款所謂利用職務上之機會詐取財物，凡該條例之人員
    ，利用職務上之機會詐取財物者皆屬之，不以原有此項職務或侷限於職務上之行
    為為必要（最高法院九十二年度台上字第二八二六裁判意旨參照）。被告係朴子
    醫院眼科部住院醫師及代理眼科主任，為依據法令從事公務之人員，其在外兼業
    ，竟隱瞞該事實，向朴子醫院詐領不在外開業、兼職之基本獎勵金，核其所為，
    係違反貪污治罪條例第五條第一項第二款公務員利用職務上機會詐取財物罪。且
    被告在營新醫院兼職看診，自有幫助營新醫院營利之事實，公訴人漏未就被告在
    外幫助醫藥營利事業（即營新醫院）事實敘明，應予補正。又被告先後二次，每
    次詐領二萬四千元基本獎勵金犯行，時間緊接，犯罪構成要件相同，顯係基於概
    括犯意為之，應依連續犯規定以一罪論，並加重其刑。再被告甲○○於偵查中自
    白犯罪，且詐領所得財物四萬八千元，既已如數返還行政院衛生署朴子醫院，有
    收據附卷可證（詳原審卷第五三頁），應依貪污治罪條例第八條第二項減輕其刑
    。又被告所詐得財物，在五萬元以下，且核其所為犯罪情節亦屬輕微，亦應依同
    條例第十二條第一項遞減輕其刑，並均依法先加後減。
四、原審未加詳求，乃論詐欺罪責，並變更公訴人起訴法條，有欠妥當。公訴人上訴
    意旨，指摘原判決此部分不當，為有理由，應予撤銷改判。爰審酌被告前無不良
    之素行記錄、犯罪之動機、目的、手段、所生危害及犯後坦承於下班後幫助營新
    醫院看診之事實，所得金額非多及犯後態度尚屬良好等一切情狀，量處如主文第
    二項所示之刑，並依貪污治罪條例第十七條規定，宣告褫奪公權三年，以示懲儆
    。末查被告前未曾受有期徒刑以上刑之宣告，有臺灣嘉義地方法院檢察署被告刑
    案資料查註紀錄表及臺灣高等法院被告全國前案紀錄表各一份附卷可稽，因一時
    失慮，而觸犯刑章，事後已將詐得款項如數返還行政院衛生署朴子醫院，有收據
    附卷可證，歷經此次偵審科刑宣告之教訓，當知警惕，信無再犯之虞，因認其所
    受宣告之刑，以暫不執行為適當，爰依刑法第七十四條第一款規定，併予宣告緩
    刑五年，以啟自新。被告詐領所得財物四萬八千元，既已如數返還行政院衛生署
    朴子醫院，有收據附卷可證（詳原審卷第五三頁），爰不另為發還被害人之諭知
    ，併予指明。
據上論斷，應依刑事訴訟法第三百六十九條第一項前段、第三百六十四條、第二百九
十九條第一項前段，貪污治罪條例第五條第一項第二款、第八條第二項、第十二條第
一項、第十七條，刑法第十一條前段、第五十六條、第三十七條第二項、第七十四條
第一款，判決如主文。
本案經檢察官許仲瑩到庭執行職務。
中    華    民    國      九十二      年      八      月      十二      日
                                  臺灣高等法院臺南分院刑事第一庭
                                      審判長法官  茆    臺    雲
                                            法官  蔡    長    林
                                            法官  李    文    福
右正本證明與原本無異。
如不服本判決，應於判決送達後十日內向本院提出上訴狀，其未敘述理由者並應於提
出上訴狀後十日內向本院補提理由書（應附繕本)。
                                      法院書記官  李    良    倩
中    華    民    國      九十二      年      八      月      十三      日
附錄：本判決論罪科刑法條
貪污治罪條例第五條：
有下列行為之一者，處七年以上有期徒刑，得併科新台幣六千萬元以下罰金：
一  意圖得利，擅提或截留公款或違背法令收募稅捐或公債者。
二  利用職務上之機
    會，詐取財物者。
三  對於職務上之行為，要求、期約或收受賄賂或其他不正利益者。
    前項第一款及第二款之未遂犯罰之。


司法院資訊處製作；財團法人民間司法改革基金會備份。
